臺灣高雄地方法院民事判決　　　　　　 95年度重訴字第294號
原　　　告　丙○○
訴訟代理人　李昌明律師
被　　　告　乙○○
訴訟代理人　邱明政律師
上列當事人間給付違約金事件，經本院於民國96年10月16日言詞
辯論終結，判決如下：
    主      文
被告應給付原告新臺幣壹仟貳佰萬元。
原告其餘之訴駁回。
訴訟費用由被告負擔五分之三，餘由原告負擔。
本判決於原告以新台幣肆佰萬元供擔保後得假執行，但被告如
以新臺幣壹仟貳佰萬元為原告預供擔保後，得免為假執行。
原告其餘假執行之聲請駁回。
    事  實  及  理  由
一、原告起訴主張：(一)原告與被告於民國93年3 月13日簽立合營
    契約書及補充該合營契約書之協議書，約定合作經營長庚明
    明眼科醫院事宜，並於同年5 月6 日為補充前開協議內容，
    再簽訂合營契約書及協議書。依93年3 月13日兩造簽訂之協
    議書第17條內容：「乙○○如未在高雄市設立眼科醫院或診
    所供丙○○醫師開業，則丙○○醫師可向乙○○要求新台幣
    貳仟萬元之違約賠償金，乙○○並放棄先訴抗辯權，簽約後
    按合約日期最長不能超過6 個月」。換言之，被告最遲應於
    93年9 月13日前，需在高雄市設立眼科醫院或診所供原告開
    業，否則即構成違約，原告除可依協議書約定請求違約金罰
    款外，尚可依法律規定解除契約。惟前開協議書簽立後，被
    告並未依約於93年9 月13日前在高雄市設立眼科醫院或診所
    ，雖被告當時確有與訴外人甲○○簽訂租約，擬在高雄市○○○路46 8號開設眼科醫院，嗣發現上開房屋乃訴外人甲○○向台灣土地銀行承租，然訴外人甲○○並無權利轉租，是
    被告與訴外人甲○○未簽訂租賃契約，致被告未履行在上開
    地點開設醫院之義務，然縱有被告所述上開事由，致被告無
    法如期履約，亦屬被告未負注意義務所致。被告嗣後雖再另
    覓高雄市○○路151 及151 之1 號房屋，且欲承租該房屋供
    原告設立眼科醫院或診所開業之用，但因被告遲未與屋主簽
    立租約，導致迄今已逾期近2 年，被告仍未履行前開協議書
    所定之義務。縱被告事後有另覓地點之行為，亦無法免除被
    告依前開協議書第17條給付賠償違約金之責。(二)原告與被告
    當時約定需於簽約後6 個月內在高雄市設立醫院或診所合營
    ，乃因當時之時空環境及其它相關之主客觀之條件下（如原
    告原在高雄長庚醫院服務多年所累積之高屏縣市病患及人脈
    ），迄今已逾期近2 年，原先簽約所預定之條件已不存在，
    則雙方之合作基礎既不復存在，被告若此時再提及其欲履行
    在高雄市設立醫院或診所之議，對原告而言已無意義亦無利
    益，且因被告未履行契約，所造成原告契約利益之損失，既
    有前開協議書約定所規範，爰特依前開協議書第17條之約定
    ，並聲明請求：(一)被告應賠償給付新台幣（下同）2,000 萬
    元之違約金。(二)願供擔保請准宣告假執行。
二、被告辯稱：(一)兩造於93年3 月13日簽約當時業已確立欲設立
    經營之長庚明明眼科醫院地址為高雄市苓雅區○○○路468
    號1 、2 、3 樓及地下室1 樓全部。當時係約定雙方共同籌
    設，亦即由被告出名為承租人，原告為見證人，由被告負責
    與訴外人甲○○先生簽訂租賃契約，且被告當時亦簽發押租
    金及租金支票交付訴外人甲○○，並投入600 餘萬元整修上
    開房屋欲經營眼科醫院，本預計於93年7 月間即可設立完成
    對外營運。惟事後被告察覺上開房屋係訴外人甲○○向台灣
    土地銀行承租，且依約訴外人甲○○並無轉租權利，否則台
    灣土地銀行得隨時終止租約收回租賃物，又訴外人甲○○向
    台灣土地銀行承租之租期於94年9 月30日即屆期，因原告考
    量上開投資相關醫療設備風險，經兩造決議始放棄在上開地
    點設立醫院或診所之計畫，從而，被告有關依上開協議書須
    在上開地點設立眼科醫院或診所之責因而免除，且原告應該
    有意免除被告上開給付違約金之責，否則原告為何未於93年
    間向被告請求上開違約金？甚原告於94年10月10日，仍與被
    告共同洽租高雄市○○路151 及151 之1 號欲開設眼科醫院
    ，益徵被告依上開協議書第17條有關設立醫院或診所之責任
    確已免除。(二)被告以高雄長庚明明眼科醫院股東代表之身份
    ，就合作經營設立長庚明明眼科醫院事宜，與原告簽訂合營
    契約書及協議書，依契約書及協議書之內容，設立診所或醫
    院之工作，應由兩造共同為之，兩造均有協同之義務，即兩
    造係共同出資合作經營，且有關設立地點、規模、租金及投
    入相關醫療器材設備等事項，非被告個人得片面決定，是原
    告主張兩造未能順利在上開地點設立眼科醫院或診所係可歸
    責於被告，即有違誤，且原告當時有實際參與承租上開地點
    ，並擔任見證人，甚且借款與訴外人甲○○，且同意訴外人
    甲○○分紅等情，故嗣後未能簽訂租賃等情，原告均知情且
    同意，故此，無法在協議書所載之高雄市苓雅區○○○路46
    8 號開設眼科醫院，實非可歸責於被告，是原告向被告請求
    違約金，實無理由。(三)此外，94年間，兩造復合意在高雄市
    ○○路151 及151-1 號設立醫院，且當時已經交付定金，惟
    因事後原告考量上開地點之建物需另行增建，且有被拆除之
    風險，且原告擬在其父於高雄市○○○路自宅所經營之眼鏡
    店開設眼科診所獨資開業，原告遂否決上開計畫而未承租。
    準此，係原告有意自行開業獨資經營，始不願依約與被告合
    作經營眼科醫院，故被告未能在高雄市設立眼科醫院或診所
    供原告開業，均非可歸責於被告。(四)若本院認被告有違約，
    則兩造約定之違約金之金額亦屬過高等語。並求為判決：
    (一)駁回原告之訴及假執行之聲請。(二)願供擔保，免為假執行
    。
三、不爭執事項：
  (一)兩造為在高雄市苓雅區○○○路468 號開設醫院，而分別於
    93年3 月13日及同年5 月6 日簽立合營契約書及補充該合營
    契約書之協議書。
  (二)被告於93年5 月5 日與訴外人甲○○就坐落於高雄市苓雅區
    ○○○路468 號房屋，簽立房屋租賃契約，並由原告擔任上
    開租賃契約之見證人。
  (三)因上開房屋係訴外人甲○○向台灣土地銀行承租，且依約訴
    外人甲○○不得轉租予第三人，致兩造未能在上開地點經營
    上述契約書及協議書所述之眼科醫院或診所。
  (四)被告另於94年10月10日與訴外人陳英嬌、林華斌就坐落高雄
    市○○區○○路151 及151-1 號房屋簽立「定金收據（租賃
    ）」，並由原告於94年10月23日在前開「定金收據」簽署為
    見證人，兩造有意在上開地點開設眼科醫院或診所。
  (五)然被告未於94年10月30日前與訴外人陳英嬌、林華斌就上開
    房屋簽立租賃契約，致兩造未能在上開地點開設眼科醫院或
    診所。
四、爭執事項：
  (一)被告未能依兩造93年3 月13日協議書第17條之約定內容在高
    雄市設立眼科醫院或診所供原告開業，是否係可歸責於被告
    ？
  (二)被告於93年5 月5 日與訴外人甲○○簽約租約時，是否已知
    悉承租標的（即高雄市苓雅區○○○路468 號房屋）所有權
    人乃台灣土地銀行？且訴外人甲○○不得轉租？或被告係簽
    約後始知悉訴外人甲○○並非上開房屋之所有權人？
  (三)原告於94年10月間，同意與被告另覓經營眼科醫院之地點（
    即高雄市○○區○○路151 、151-1 號），是否代表原告已
    同意免除被告給付違約金之賠償責任？另被告事後未履行上
    開房屋租賃簽約事宜，是否為可歸責於被告之事由？抑或因
    原告否決而未承租？
  (四)兩造約定之違約金金額是否合理?
五、茲將本院判斷分述如下：
  (一)原告主張兩造於93年3 月間為經營眼科醫院而簽立上述之合
    營契約書及協議書，而依93年3 月13日之協議書第17條載明
    ：「乙○○如未在高雄市設立眼科醫院或診所供丙○○醫師
    開業，則丙○○醫師可向乙○○要求新台幣貳仟萬元之違約
    賠償金，乙○○並放棄先訴抗辯權，簽約後按合約日期最長
    不能超過6 個月‧‧‧」，而被告於93年5 月5 日，有與訴
    外人甲○○簽訂高雄市○○○路468 號房屋之租賃契約，欲
    開設眼科醫院，然因上開地點係訴外人甲○○向台灣土地銀
    行承租，且訴外人甲○○無權轉租之權利，致被告解除租約
    承租之事實，為兩造所不爭執，復有合營契約書、協議書、
    房屋租賃契約等資料為證（見本院卷第7-13頁、35 -36頁）
    ，且本院依調查證據之結果，堪認原告此部分主張為真實。
  (二)被告未依93年3 月13日協議書第17條約定之內容履行在高雄
    市開立眼科醫院或診所供原告開業，是否係可歸責於被告之
    事由？
  1.按當事人得約定債務人於債務不履行時，應支付違約金。違
    約金，除當事人另有約定外，視為因不履行而生損害之賠償
    總額，其約定如債務人不於適當時期或不依適當方法履行債
    務時，即須支付違約金者，債權人除得請求履行債務外，違
    約金視為因不於適當時期或不依適當方法履行債務所生損害
    之賠償總額，民法第250 條定有明文。再按約定之違約金額
    過高者，法院得減至相當之數額，民法第252 條定有明文，
    故約定之違約金倘有過高情事，法院即得依此規定以職權核
    減至相當之數額（最高法院79年度臺上字第1612號判例意旨
    參照）。而契約當事人約定之違約金是否過高，應依一般客
    觀之事實、社會經濟狀況、當事人實際上所受損害及債務人
    如能如期履行債務時，債權人可享受之一切利益為衡量標準
    （最高法院49年臺上字第807 號判例要旨參照）。觀之兩造
    簽訂之上開協議書內容並無違反法令之強制或禁止規定，亦
    未違背公序良俗，且以被告之智識程度，其簽立上開協議書
    時，理當瞭解協議書內容所載之意，可見被告應係在評估一
    切利害後自行決定簽約。準此，上開違約金之約定自無顯失
    公平情形存在，則依契約自由原則，自應認該約定係屬有效
    ，先予敘明。
  2.被告雖辯稱：伊會解除與訴外人甲○○所簽立之租賃契約，
    乃因簽約後始發現訴外人甲○○並非上述房屋之所有權人，
    且訴外人甲○○無轉租之權利，致伊未能依上開契約書及協
    議書之內容在高雄市○○○路468 號開設眼科醫院云云。惟
    依上開協議書第17條之內容，僅約定被告負有最遲於93 年9
    月13日前在高雄市設立眼科醫院或診所供原告開業之責，否
    則被告即應給付2000萬元違約金予原告等語，亦即兩造簽訂
    上開協議書時，並無約定若因不可歸責於被告之因素，致被
    告無法在高雄市開立眼科醫院或診所，則免除被告給付違約
    金之情，是被告上開辯解，是否可採，尚有可疑。再者，縱
    認兩造簽訂上開契約書及協議書時，兩造有同意在非可歸責
    於被告致無法在高雄市設立眼科醫院或診所時，被告給付違
    約金之責得以免除之意，惟被告與訴外人甲○○係於93年5
    月5 日即簽訂上述房屋之租賃契約，而依證人甲○○於本院
    審理時證述：伊與被告簽訂上開租賃契約時，被告當時已知
    道伊並非上開房屋之所有權人，且伊無轉租上開房屋之權利
    等語，其證稱：「簽約時兩造（指甲○○及被告）都知道我
    只是單純的出租人而已，我只是二房東，依據規定我是不可
    以轉租，所以才訂該合夥契約，那是為了應付土地銀行，‧
    ‧‧我有告知他（指被告），且提示我與土地銀行的契約，
    我的租約是不得轉租‧‧‧我從50幾年就向土地銀行租賃到
    現在，若是土地銀行沒有轉租給別人的話，都會租給我。被
    告許先生也有向土地銀行查詢過這項」、「自從與被告訂租
    賃之後，我就將房屋全部交付給被告，後來被告有來找我一
    直找我談，若是我死亡之後我的兄弟姊妹、我的繼承人不可
    以不將房屋租賃給他。此點我已經確定，被告有去找土地銀
    行，土地銀行有明確告訴被告可以繼續租，但是名義人沒有
    辦法更改而已」等語（見本院卷第97-98 頁）。是依證人甲○○上開證言，被告至少於93年5 月5 日之前已知悉上開房
    屋之所有權人為台灣土地銀行，訴外人甲○○僅係二房東，
    且訴外人甲○○無轉租之權利。佐以，經本院調閱本院95年
    度重訴字第145 號清償借款事件卷宗，訴外人甲○○與被告
    於93年3 月4 日簽立約定書，該約定書內容第1 條即為「本
    人（指訴外人甲○○）同意將座落高雄市苓雅區○○○路
    468 號房屋（地下室1 樓、地面1 、2 、3 樓及5 樓共5 層
    ）出租予乙○○先生承租。雙方約定租期自93年7 月1 日起
    至102 年共9 年整」（見該卷第78、79頁），顯見被告與訴
    外人甲○○早在93年3 月4 日前，即已開始與訴外人甲○○
    接洽商討上開房屋之租賃事宜，是被告辯稱：其係嗣後始知
    悉上述房屋並非訴外人甲○○所有，顯無足採。準此，被告
    辯稱：無法在高雄市○○○路468 號開立眼科醫院或診所非
    可歸責予伊，洵無所據。
  3.此外，依證人甲○○於本院審理時另證稱：「‧‧‧至於原
    告丙○○是否有在現場，我已經忘記了，要看契約中是否有
    他的簽名‧‧‧」、「‧‧‧我與土地銀行的契約部分，我
    不知道被告是否有出示給原告看，此點我沒有辦法確認」等
    語（同上開審判筆錄）。是依證人甲○○上開證詞，並無法
    證明原告在被告與簽訂上述契約書及協議書時，已知悉上述
    房屋並非訴外人甲○○所有。而被告另抗辯：伊與訴外人甲○○解除上述房屋租賃契約一事，係經原告同意云云，然此
    為原告所否認，且被告並無提出證據，以證其詞。是被告上
    開辯解，亦不可採。
  (三)原告於94年間，同意被告另覓經營眼科醫院之地點，是否代
    表原告有同意免除被告給付上述違約金之責？又被告未履行
    在高雄市○○路151 及151-1 號房屋租賃簽約事宜，是否可
    歸責予被告？抑或因原告否決而未承租？
  1.被告辯稱：依上開契約書及協議書之內容，兩造約定之經營
    地點係高雄市○○○路468 號，而上開地點因前述原因未能
    承租，若原告無同意免除伊給付違約金之責，為何原告於94
    年間，仍與伊共同接洽欲承租高雄市○○區○○路151 、15
    1-1號房屋開設眼科醫院云云。
  2.按債權人向債務人表示免除其債務之意思者，債之關係消滅
    ，民法第343 條固有明文。惟被告並無提出原告有免除伊給
    付違約金之證明，且原告亦否認有同意免除被告給付違約金
    之情，是被告上開辯解是否實在，已有可疑。雖原告於94年
    10月10日有同意擔任被告向訴外人陳英嬌及林華斌承租高雄
    市○○路151 號及151-1 號房屋之見證人，然觀之被告提出
    定金收據（見本院卷第37頁），原告僅在見證人欄上簽名，
    要難以此遽認原告有同意免除被告給付上開違約金之意。此
    外，縱認原告事後同意被告另覓其他地點設立眼科醫院，然
    此應無礙被告已違約之事實。原告雖未立即行使契約所賦與
    向被告請求違約金之權利，然依兩造簽訂之合約書及協議書
    ，雙方並未約定原告向被告請求給付違約金之期限，故此，
    原告在法定期限內行使其權利，並非無據，是被告上開辯詞
    ，亦屬無理。此外，被告事後為何未在高雄市○○路開立眼
    科醫院，究係被告個人之事由或經原告同意，均與原告得否
    依上開協議書請求被告支付違約金無涉，無庸贅述，附此敘
    明。
  (四)兩造約定之違約金是否過高？
  1.按「約定之違約金過高者，法院得減至相當之數額」，民法
    第252 條定有明文，又「當事人約定契約不履行之違約金過
    高者，法院固得依民法第252 條以職權減至相當之數額，惟
    是否相當仍須依一般客觀事實、社會經濟狀況及當事人所受
    損害情形，以為酌定標準，而債務已為一部履行者，亦得比
    照債權人所受利益減少其數額」、「約定之違約金是否過高
    ，應就債務人若能如期履行債務時，債權人可得享受之一切
    利益為衡量之標準」，最高法院49年臺上字第807 號、51年
    臺上字19號亦分別著有判例可資參照。查：原告原任職財團
    法人長庚紀念醫院，年所得約4,256,058 元，此有卷附之原
    告扣繳憑單2 紙可證（見本院卷132-3 頁），雖被告未依約
    在高雄市設立眼科醫院或診所，並使原告就此喪失預期利益
    ，然當初兩造係合意合夥經營系爭醫院，且原告對於被告確
    實已出資600 餘萬元投入設立眼科醫院一事，亦未表示爭執
    ，是本院審酌原告受損程度、被告履約程度及兩造之利益，
    認上開協議書約定之2000萬元之違約金尚屬過高，應予酌減
    為1200萬元較為適當。
五、綜上所述，上開協議書內並未違反法令之強制或禁止規定，
    亦未違背公序良俗，且無顯失公平情形存在，此依契約自由
    原則應屬有效，惟衡量原告受損程度、被告履約程度及兩造
    之利益，本院認上開協議書約定以被告應給付原告2000萬元
    之違約金尚屬過高而應予酌減為1200萬元較為適當。從而，
    原告依上開協議書之內容，請求被告給付1200萬元，為有理
    由，應予准許，逾此部分之請求為無理由，應予駁回。又兩
    造均陳明願供擔保，請准宣告假執行或免為假執行，關於原
    告勝訴部分，經核均無不合，爰各酌定如主文所示之擔保金
    額，併予准許，至原告敗訴部分，其假執行之聲請，已失所
    附麗，應併予駁回。
六、本件事證已臻明確，至於未論述之爭點；兩造其餘之攻擊或
    防禦方法；未經援用之證據，經本院斟酌後，認為均不足以
    影響本判決之結果，自無一一詳予論駁之必要，併此敘明。
七、結論：本件原告之訴為一部有理由、一部無理由，依民事訴
    訟法第79條、第390 條第2 項、第392 條第2 項，判決如主
    文。
中　　華　　民　　國　　96　　年　　10　　月　　30　　日
                  民事第四庭  法　官　    張茹棻
上為正本係照原本作成。
如不服本判決，應於送達後20日內，向本院提出上訴狀並表明上
訴理由，如於本判決送達前提起上訴者，應於判決送達後10日內
補提上訴理由書（須附繕本）。
中　　華　　民　　國　　96　　年　　10　　月　　30　　日
                              書記官      陳展榮
